【裁判字號】    90,裁,507
【裁判日期】    900713
【裁判案由】    土地徵收
【裁判全文】
最  高  行  政  法  院  裁  定                      九十年度裁字第五○七號
    聲   請  人 乙○○
                甲○○
右聲請人因土地徵收事件，對本院中華民國八十九年三月二十四日八十九年度裁字第
四一六號裁定，聲請再審。本院裁定如左：
    主  文
再審之聲請駁回。
再審訴訟費用由聲請人負擔。
    理  由
按行政訴訟當事人對本院所為之裁定聲請再審，必須具有行政訴訟法第二百七十三條
第一項（即修正前行政訴訟法第二十八條）所列各款情形之一者，始得為之。而該條
項第一款所謂適用法規顯有錯誤者，係指原裁定所適用之法規與該案應適用之現行法
規相違背，或與解釋判例有所牴觸者而言，至於法律上見解之歧異，再審聲請人對之
縱有爭執，要難謂為適用法規顯有錯誤，而據為再審之理由。本件原裁定以：按訴願
自機關之行政處分書或決定書達到之次日起，應於三十日內提起之，訴願法第九條第
一項定有明文。若逾越三十日之不變期間而提起訴願，自為法所不許。次按私有土地
徵收為公法上之行政處分，自公告徵收之日發生效力，私有土地之所有權人如對於有
關徵收土地之處分有所不服，不論係認為不應徵收而徵收，抑或應徵收而不徵收，自
應循行政爭訟程序於接到徵收之公告通知後三十日內，向核准徵收之機關提起訴願，
以謀求救濟。倘逾期未提起者，則徵收之行政處分即歸確定，土地所有權人要不得再
對之有何爭執，請求變更已確定之徵收處分（本院五十二年判字第二六三號判例參照
）。本件需用土地人彰化縣秀水鄉公所為辦理都市○○○○號道路拓寬工程，先後二
次申請土地徵收，情形如下：(一)因申請徵收坐落彰化縣秀水鄉○○段三一一地號等二
十九筆土地，面積○．一四○一公頃（包括聲請人甲○○所有之一一五八－一八地號
及乙○○所有之一一五八－一九地號在內），乃由彰化縣政府報經臺灣省政府以八十
六年四月十七日八六府地二字第一五二○七一號函核准徵收土地及地上物，並函請彰
化縣政府以八十六年五月三日八六彰府地權字第七九六二四號辦理徵收公告，公告期
間自八十六年五月九日起至八十六年六月八日止，且函知土地權利人。(二)因申請徵收
坐落彰化縣秀水鄉○○段一一五八地號等八筆土地，面積○．○○五二公頃（包括聲
請人甲○○所有一一五八－二五地號及乙○○所有一一五八－二六地號在內，而該二
筆土地係由一一五八－五地號及一一五八－六地號逕為分割出來），亦由彰化縣政府
報經臺灣省政府以八十六年十一月二十七日八六府地二字第一七四九一三號函核准徵
收土地及地上物，並函請彰化縣政府以八十七年一月二十六日八七彰府地權字第一六
○二六號辦理徵收公告，公告期間自八十七年二月七日起至八十七年三月九日止，且
函知土地權利人。是聲請人如對上開徵收土地之處分有所不服，自應於接到徵收之公
告通知後三十日內向臺灣省政府提起訴願。詎聲請人於收受徵收之公告通知後，迄未
於公告期間內針對臺灣省政府核准徵收之處分向彰化縣政府或秀水鄉公所提出異議，
迭經臺灣省政府於訴願、再訴願程序中辯明在卷，而聲請人亦不爭執，則聲請人遲至
民國八十七年五月七日始向彰化縣政府提起訴願，並經彰化縣政府層轉訴願機關內政
部受理，此有彰化縣政府蓋於原告訴願書狀上之收文戳所註記日期可按。是本件聲請
人訴願之提起，顯已逾越三十日之法定不變期間，揆諸首開說明，自為法所不許。至
聲請人於公告徵收生效前，縱曾向需用土地之機關提出異議，因斯時尚無土地徵收之
行政處分存在，自不得以該異議視為提起訴願。一再訴願決定均以其訴願逾期，從程
序上予以駁回，核無不合。聲請人復對之提起行政訴訟，難謂合法，而駁回聲請人在
前訴訟程序之訴。殊無所適用之法規與應適用之現行法規相違背，或與解釋判例有所
牴觸情形。聲請人稱其於第一次徵收時發現徵收範圍包括聲請人所有系爭一一五八－
二五號及一一五八－二六地號之土地，其徵收範圍有錯誤，乃在第一次徵收期間，即
八十六年一月二十一日以秀水都市計劃（第二次通盤檢討）計畫意見表，針對徵收乙
案提出異議，斯時秀水鄉公所及彰化縣政府均尚未檢具相關圖冊，對第二次徵收案向
臺灣省政府申請核准，惟其既已對外向聲請人表示徵收之意思，且發生一定法律效果
，自屬行政處分，聲請人於法定期間內，向受理訴願機關作不服之表示，視同已在法
定期間內提起訴願，並未逾期，原裁定認徵收之行政處分在彰化縣政府報請臺灣省政
府核准後始作成，聲請人之訴願逾期，認事用法顯有違誤云云。查依行為時土地法第
二百二十三條規定，徵收土地其需用土地人為縣、市政府者，由省政府核准之。又徵
收土地，應由需用土地人擬具詳細徵收計畫書，並附具徵收土地圖說及土地使用計畫
圖，向核准機關申請核辦，同法第二百二十四條亦定有明文。故關於土地之徵收，係
以有核准職權之機關為原處分機關。於徵收核准前，需用土地人就擬徵收土地之調查
、勘測及與土地所有權人之協議價購等，均非行政處分。本件聲請人所有之一一五八
－一八、一一五八－一九、一一五八－二五、一一五八－二六地號等土地，分別經彰
化縣政府報經臺灣省政府以八十六年四月十七日八六府地二字第一五二○七一號函及
八十六年十一月二十七日八六府地二字第一七四九一三號函核准徵收，依前開說明，
徵收處分分別於臺灣省政府核准時始成立，聲請人雖稱其因發現徵收範圍錯誤，於八
十六年一月二十一日即以秀水都市計劃（第二次通盤檢討）計畫意見表，對本件徵收
提出異議，惟查當時兩次徵收處分均尚未做成，自不得以該異議視為提起訴願，且聲
請人如對第二次徵收系爭一一五八－二五號及一一五八－二六地號之土地不服，自應
於第二次補辦之公告徵收生效後之法定期間內提起訴願，謀求救濟，始為合法。惟聲
請人遲至八十七年五月七日始提起訴願，原裁定認其係對已確定之行政處分提起訴訟
，其起訴為不合法，並無適用法規錯誤之情事。茲聲請人復依修正前行政訴訟法第二
十八條第一款對原裁定聲請再審，難認有理由，應予駁回。
據上論結，本件再審之聲請為無理由，爰依行政訴訟法施行法第二條、行政訴訟法第
二百八十三條、第二百七十八條第二項、第一百零四條、民事訴訟法第九十五條、第
七十八條、第八十五條第一項前段，裁定如主文。
中    華    民    國     九十        年      七      月      十三       日
                    最 高 行 政 法 院  第 三 庭
                                審 判 長 法  官      曾  隆  興
                                         法  官      鍾  耀  光
                                         法  官      徐  樹  海
                                         法  官      鄭  淑  貞
                                         法  官      林  家  惠
右  正  本  證  明  與  原  本  無  異
                                         法院書記官  阮  桂  芬
中    華    民    國     九十        年      七      月      十三       日


司法院資訊處製作；財團法人民間司法改革基金會備份。
